【裁判字號】    95,上訴,105
【裁判日期】    950629
【裁判案由】    殺人未遂
【裁判全文】
臺灣高等法院花蓮分院刑事判決         95年度上訴字第105號
上  訴  人  臺灣花蓮地方法院檢察署檢察官
上  訴  人
即  被  告  戊○○
            丁○○
上列2人共同
選任辯護人  簡燦賢律師
上列上訴人因被告等殺人未遂案件，不服臺灣花蓮地方法院94年
度訴字第418號中華民國95年3月2日第一審判決（起訴案號：臺
灣花蓮地方法院檢察署94年度偵字第1344號），提起上訴，本院
判決如下：
    主  文
原判決撤銷。
戊○○共同連續傷害人之身體，致重傷，處有期徒刑伍年陸月。
丁○○共同連續傷害人之身體，致重傷，處有期徒刑肆年。
    事  實
一、戊○○與己○○係同事關係，雙方於民國 (下同)93 年12月
    17日某時，因工作上事務發生口角爭執，經同事乙○○出面
    制止後，更引起戊○○之不滿。戊○○得知乙○○、己○○
    於同日晚間將前往丙○所經營、位於花蓮縣花蓮市○○街19
    號久園小吃店與同事庚○○、甲○○聚會，竟於同日晚上9
    時30分許，夥同丁○○及綽號「阿吉」、「阿龍」等其他7
    、8名不詳姓名、年籍之成年男子，共同基於傷害人身體之
    概括犯意連絡，先至花蓮市○○路、三民街口之麥當勞速食
    店集合，並分持戊○○在花蓮縣吉安鄉○○○街附近建築工
    地所撿拾之木棒約4、5支及其等自備之鋁棒約2、3支等（均
    未扣案），一同至久園小吃店找乙○○、己○○尋仇。戊○○等人於進入該店後，為洩憤即喝令稱：「幹你娘、都給他
    們死」（台語），嗣由同行中之3、4人擋在該店門口，戊○○則先持鋁棒1支敲擊乙○○頭部、手部，致乙○○受有肱
    股下端閉鎖性骨折、頭皮之開放性傷口、胸壁挫傷、肩部挫
    傷及頭部損傷（起訴書誤載為頸部損傷）等傷害，再由丁○○及其他男子約3人則持木棒、鋁棒及店內之鐵質椅子1把毆
    打己○○之頭部、肩部及背部，致己○○受有左前額8公分
    裂傷、左上臂20x10公分瘀青傷、左背部40x15公分瘀青傷、
    後腰部5x1公分擦挫破皮傷等傷害，該椅子亦因而毀損不堪
    使用。
    同行之其餘男子2、3人則再持木棒、鋁棒毆打甲○○之頭部
    ，李進興雖隨即以手抵擋後，因手部遭毆打致骨折，無力再
    護住頭部，嗣遭毆打到左眼，甲○○倒地後，上開之人仍以
    腳踢方式毆打甲○○，致其因而受有左手骨折及左眼外傷性
    眼窩骨折、左眼外傷性虹膜斷離、左眼外傷性前房出血、左
    眼外傷性虹膜炎、左眼外傷性黃斑部受損，視力矯正後僅餘
    0.01之視力，已達失明程度之重傷害。戊○○復再持鋁棒1
    支毆打庚○○頭部1下，致庚○○受有左前額8公分裂傷、左
    眼週8x7公分、15x8公分瘀青、左後肩15x8公分瘀青等傷害
    。戊○○毆打庚○○時，其友人辛○○在旁阻擋，亦遭戊○○打傷其手部，致其受有左肘撞挫瘀腫傷7x 5公分、左手腕
    6x2公分瘀紅傷等傷害。戊○○、丁○○及其他不詳姓名之
    男子於上開毆打過程中，並持丙○店內之玻璃杯、滅火器等
    物品以丟擲方式予以傷害，雖未丟中，仍致玻璃杯破損或滅
    火器之扣環脫損而不堪使用。其等共同毆打乙○○、己○○
    、甲○○、樊中興及辛○○約3至5分鐘後，因見乙○○等人
    紛紛流血受傷倒地，隨即駕車離去，並將行兇用之木棒、鋁
    棒丟棄於花蓮市中正橋下（未尋獲）。
二、案經乙○○、己○○、甲○○、樊中興、辛○○、丙○訴請
    花蓮縣警察局花蓮分局報請臺灣花蓮地方法院檢察署檢察官
    偵查起訴。
    理  由
一、認定被告犯罪之證據及理由：
（一）被告戊○○、丁○○對於上開傷害犯行均坦白承認。
（二）證人乙○○、己○○、甲○○、庚○○於偵查、原審審理
      中之證述，及證人辛○○於偵查中之證述，均可資佐證上
      開傷害犯行。
（三）證人乙○○、己○○、甲○○、庚○○、辛○○等人受有
      事實欄所載之傷勢，有診斷證明書5份、行政院衛生署花
      蓮醫院函覆己○○之病歷影本1份在卷可按，其中證人甲○○之左眼視力經矯正後僅0.01，且經判定無法回復，業
      已達到法定失明之重傷害程度，此有基督教門諾會醫院94
      年8月26日基門醫文字第940868號函1份在卷可稽。
（四）又被告2人與不詳姓名之成年共犯毆打被害人後，於上開
      處所地面留有血跡，有現場照片22張、現場圖1紙在卷可
      佐，故被告2人共同傷害犯行甚為明確。
（五）且依卷內現場照片所示及告訴人丙○之供述，確實有鐵椅
      1 座斜置於地上且椅角部分業已毀損不堪，而滅火器1座
      之拉環亦有毀壞，並有諸多玻璃杯碎片遍佈於地面（見警
      卷第43、44、45、47至49頁照片），亦足證明毀損之犯行
      。
（六）綜上所述，被告2人共同致重傷、傷害及毀損犯罪事證明
      確，犯行洵堪認定。
二、被告辯解、檢察官上訴意旨及本院之認定：
（一）被告辯稱：並無故意毀損店內之物品，係因現場太混亂而
      不小心踢到，椅子部分係因己○○拿鐵椅亂揮揮到云云。
（二）檢察官上訴意旨認本件係構成殺人未遂罪，因刑法上之故
      意，除「直接故意」外，尚包括「未必故意」，即對於構
      成犯罪之事實預見其發生，被告2人對被害人均毆打頭部
      ，其等所為應得預見發生死亡之結果，故被告等所為應係
      殺人未遂等語。
（三）經查：
１、被告辯稱無毀損犯意並不可採，理由如下─
  被告2人所犯毀損鐵椅、滅火器各1個及玻璃杯數個之犯行部
    分，業據被害人丙○於警詢中陳述上開物品遭毀損乙節在卷
    ，且證人己○○於原審審理中並具結證稱：我被椅子砸到，
    他們有拿滅火器丟，但有無丟到人，我不清楚等語明確（見
    原審卷第66頁）。
  且參酌卷內現場照片所示，確實有鐵椅1座斜置於地上，且
    椅角部分業已毀損不堪，而滅火器1座之拉環亦有毀壞，並
    有諸多玻璃杯碎片遍佈於地面（見警卷第43、44、45、47至
    49 頁照片），而乙○○等5人遭被告2人或其他男子毆打時
    ，均僅能以手部抵擋，業據證人乙○○、己○○、庚○○、
    甲○○於原審審理中證述甚詳。
  且被告2人於偵查中亦自承，我們和其餘之7、8人進入店內
    後，看到人就打等語（見偵查卷第60頁）。是以，被告2人
    既見人即予以毆打，乙○○等人實難以持他物予以抵擋，故
    丙○店內上開財物毀損，應非乙○○等人為抵抗被告等而丟
    擲，則上開物品之毀損，係被告等為達傷害之目的，故意向
    被害人丟擲以致毀損堪以認定。
  故被告等前揭辯詞不足採信，其等犯行均堪以認定，應予依
    法論科。
２、檢察官上訴認本件係構成殺人未遂罪，亦不可採，理由如下
    ─
  殺人、傷害或重傷害犯行之區別，除自所發生結果觀察外，
    主要之判別為其犯意，然因犯意係存在於人之內心中，判定
    行為時之犯意，除行為人自行之供述外，尚可自行為外觀認
    定，如下手情形、部位等加以判定。本件並未發生死亡之結
    果，故而並未有如檢察官上訴意旨所述之「預見其發生」之
    情形，亦即本件並未有檢察官上訴書所載「死了也沒關係」
    之未必故意，蓋被害人並未因而致生死亡之結果，故並無法
    判定有無行為人即被告等預見結果之發生，故本件之情形，
    並非如檢察官上訴意旨所舉違規撞及行人之情形。
  縱被告等人到場時揚言「都給他們死」，及持木棒、鋁棒朝
    頭部毆擊，然殺人未遂與傷害之區別，應以加害人有無殺意
    為斷，以戕害他人生命之故意，著手於刺殺之實行而未發生
    死亡之結果，為殺人未遂；倘無使人喪失生命之故意，僅在
    使其身體、健康受到傷害，則為傷害罪，二罪皆發生傷害之
    結果，祗其主觀犯意及身體傷害程度不同而已，最高法院84
    年度台上字第3179號判決意旨參照。
  本件證人乙○○固然受有肱股下端閉鎖性骨折、頭皮之開放
    性傷口、胸壁挫傷、肩部挫傷及頭部損傷，堪認被告等人確
    實朝乙○○頭部毆打，然證人乙○○於本院中證稱：伊在花
    蓮醫院急診室留院觀察，後來轉到門諾醫院當天即出院，案
    發時我忙著看其他人的傷勢，只有甲○○是救護人員台上車
    的等語（見原審卷第60、61、63頁），並有診斷證明書在卷
    可參。雖證人乙○○亦證以：我被持續打了5分鐘云云，然
    若其確實遭人持續以棍棒毆打5分鐘云云，傷勢應極為嚴重
    ，然乙○○僅受有上開輕傷，故其前揭證詞，不免有所誇大
    。是以，證人乙○○於遭毆打後尚能察看他人情形，且其僅
    住院1日，堪認被告戊○○下手時並無致人於死之意。
  再經查，證人己○○固然亦有前額8公分裂傷，然其於原審
    證稱：我在花蓮醫院住院1天，轉到門諾醫院急診室觀察，
    當天就回家，之後去中醫拿藥，沒有腦震盪、噁心、嘔吐等
    情形（見原審卷第67、70頁），並有花蓮醫院函及所附之病
    歷影本可參，亦認被告等人雖有毆打己○○之頭部，然毆打
    之力道尚非有致人於死之意。
  證人庚○○於原審亦證稱：伊僅被打1下，當天急診縫了10
    幾針就轉到門諾醫院觀察，沒有住院等語（見原審卷第82頁
    ），且證人辛○○僅有手部受傷，是以，庚○○既然僅遭毆
    打1下，而辛○○僅有左手撞挫瘀腫傷或瘀紅傷等傷害，均
    尚屬輕微，且辛○○亦供稱其遭毆打後制止被告，被告等隨
    即停止，並離去，故尚難認為被告2人有殺人之意圖。
  至證人甲○○固然受有左眼之重傷害，然查，本件起因係被
    告戊○○於工作上與己○○、乙○○間有所怨隙所肇致，被
    告戊○○與甲○○間並無仇恨，而被告戊○○所邀集之被告
    丁○○或其他7、8名男子，與甲○○亦無任何仇怨，既然被
    告2人與其餘下手實施毆打之男子對己○○、乙○○毆打時
    ，並無致其等死亡之意，已如前述，堪認其等均僅止於教訓
    之傷害意圖，則其等與甲○○並無深仇大恨，當更無致甲○○於死地之犯意，堪認被告等人並非基於殺人之犯意為之。
  證人乙○○、己○○、甲○○、庚○○於原審亦均證稱：若
    被告等人繼續予以毆打，其等可能會被打死，被告2人後來
    自行離去，並非因為警員到場後才逃離現場等語。是以，依
    照當時情形，被告2人及其餘共犯之人數眾多，且大多手持
    木棒、鋁棒，反觀被害人一方手無寸鐵，均立於劣勢，是以
    若被告2人與共犯間均有殺人之意圖，若繼續毆打，極容易
    遂行被害人死亡之結果，然被告2人及其餘共犯見乙○○等
    人倒地後，即自行停手，顯然其等僅有傷害他人身體之意圖
    。
  至證人乙○○、己○○、甲○○等人固然證稱：被告戊○○
    於進入小吃店內，即先辱罵三字經並稱「給他們死」等語無
    誤，然上開言語應僅係毆打時之所用之洩憤語氣，尚難僅憑
    被告戊○○於毆打之前曾說上開話語，即認為被告2人與其
    他共犯間有殺人之犯意聯絡。綜上所陳，檢察官上訴認被告
    2人有殺人未遂之犯行，因無積極證據足資證明，本院尚難
    以認定，故本件僅能證明被告2人有傷害之犯意，尚難認其
    等有殺人之犯意。至檢察官所舉若生死亡之結果，其判斷是
    否不同？就構成之罪當然不同，然對其犯意之判斷仍相同。
    蓋被告等當時係以殺人犯意或傷害致生死亡之結果或重傷之
    犯意均不相同，參以被告等多人到場，且將場地圍住，不使
    他人出入，並持有足以致生死亡結果之器具，且下手之位置
    係在頭部，則被告若有殺人或使受重傷犯意，豈可能僅被害
    人1人因被打後倒下，致傷及眼部之情形，故本件尚未足為
    本院認定被告等之行為達到殺人或使受重傷之犯意甚明，檢
    察官於此應亦有誤認。
三、論罪科刑：
（一）核被告所為，係犯刑法第277條第1項之傷害罪（被害人乙○○、己○○、庚○○、辛○○部分）及同條第2項後段
      之傷害致重傷害罪（被害人甲○○部分）、刑法第354條
      毀損罪。至於公訴人認為被告2人另有毀損桌子等語，固
      非無見，但依卷內照片所示，尚無桌子遭毀損或致令不堪
      用之情形，故此部分尚難以認定，並予說明。又公訴人認
      為被告2人涉犯刑法第271條第2項、第1項之殺人未遂罪嫌
      ，惟被告2人上開犯行並未有殺人犯意之積極證據，因殺
      人未遂與傷害之基本社會事實均相同，故就公訴人起訴之
      同一犯罪事實，變更其引用之起訴法條。
（二）共犯：被告2人與其他姓名年籍不詳之成年男子間，有犯
      意聯絡與行為分擔，為共同正犯。除被告2人外，其餘姓
      名年籍不詳之人究有多少人，或其姓名資料，因僅被告2
      人知悉，其2人不願供出，自無法冒然認定，然可確認者
      為，夥同被告到場之人均為成年男子，且確有多人分持上
      開器具到場毆打被害人等，均經在場之人指證明確，故此
      部分之事實係屬確定，堪以認定。
（三）連續犯：被告等基於共同傷害之犯意連絡，連續毆打被害
      人乙○○、己○○、庚○○、辛○○致其等受傷，致甲○○受有重傷害，其多次傷害、重傷害犯行間，時間緊接，
      犯罪基本構成要件相同，顯係基於概括犯意反覆為之，係
      屬連續犯，應依刑法第56條規定論以傷害致重傷罪一罪，
      並加重其刑。
（四）牽連犯：被告2人所犯之毀損罪與傷害致重傷害罪間，有
      方法、結果之牽連犯關係，應從一重論以傷害致重傷害罪
      。
（五）量刑：爰審酌被告戊○○僅因與己○○、乙○○於工作上
      引發口角，並非有重大之恩怨，竟即邀集被告丁○○及其
      他7、8人共同持木棒、鋁棒等兇器對手無寸鐵、毫無防備
      之人尋仇，被告戊○○之惡性甚為重大，又被告丁○○一
      經邀集即參與犯案，且對被害人均針對頭部等人體重要部
      位下手，其手段及心態甚為兇殘。次查，本件之受傷人數
      眾多，其中李進興與被告2人均無任何糾紛，竟僅因與被
      害人己○○等人在該處聚會，即不明不白遭毆打致失明，
      對被害人造成難以回復之損害，所造成之損害甚鉅，且被
      告2人至今均未彌補被害人之損失，於審理時，雖經多方
      勸解，亦未能對被害人彌補損失，惟被告等對於上開犯行
      坦承大部分犯行等一切情狀，並就其2人之參與程度，分
      別量處如主文所示之刑，以示懲儆。
（六）沒收：又被告2人行兇所用之木棒、鋁棒等，業於犯案後
      丟棄於花蓮市中正橋下，既然至今均未經警扣案，堪認業
      已滅失，故不為沒收之諭知，附此說明。
四、撤銷改判理由：
（一）被告等所為係基於概括犯意之數行為，係數犯意，造成多
      數犯罪行為之連續犯，並非接續犯，原審認被告等係以1
      行為觸犯傷害罪及傷害致重傷害罪，為想像競合犯，從一
      重論以傷害致重傷害罪，參以本件被害人係先後遭受被告
      等多人共同毆打成傷，顯非係一行為，而係基於概括犯意
      之數行為，應係構成連續犯，原審於此尚有誤解。
（二）檢察官上訴意旨認被告等所為構成殺人未遂罪，雖無理由
      ，惟認原審就被告2人量刑過輕部分，經審酌被告2人僅因
      細故，即對毫無反抗能力之被害人多人毆打，且毆打之部
      位均在頭部，並分別造成頭部傷害、骨折及失明等結果，
      且迄未能賠償被害人損失，原審僅量處被告戊○○有期徒
      刑4年，丁○○有期徒刑3年8月，參以被害人多人所受之
      傷害，原審量刑確屬過輕，再參以上開連續犯之認定，原
      審既有上開之違誤，自應撤銷改判。
據上論斷，應依刑事訴訟法第369條第1項前段、第364條、第299
條第1項前段、第300條，刑法第28條、第56條、第277條第1項、
第2項後段、第354條、第55條，罰金罰鍰提高標準條例第1條，
判決如主文。
本案經檢察官林慧到庭執行職務。
中    華    民    國    95    年    6     月    29    日
                        審判長法  官  何方興
                              法  官  林德盛
                              法  官  王紋瑩
以上正本證明與原本無異。
如不服本判決，應於判決送達後10日內向本院提出上訴狀。其未
述理由者，並應於提出上訴狀後10日內向本院補提理由狀 (須
附繕本)。
                              書記官  吳家瑩
中    華    民    國    95    年    7     月    3     日
附錄    本判決論罪科刑法條：
刑法第277條：
傷害人之身體或健康者，處三年以下有期徒刑、拘役或一千元以
下罰金。
犯前項之罪因而致人於死者，處無期徒刑或七年以上有期徒刑；
致重傷者，處三年以上十年以下有期徒刑。
刑法第354條：
毀棄、損壞前二條以外之他人之物或致令不堪用，足以生損害於
公眾或他人者，處二年以下有期徒刑、拘役或五百元以下罰金。


司法院資訊處製作；財團法人民間司法改革基金會備份。
